ACORDAO-COMPLETO-2421385

ACÓRDÃO 2192/2020 ATA 31/2020 - PLENÁRIO

VISTOS, relatados e discutidos estes autos de representação formulada pela deputada federal Erika Kokay, com pedido de medida cautelar, em face de suposto prejuízo aos entes estatais envolvidos em contratos de compartilhamento de fibra ótica firmados por subsidiárias da Centrais Elétricas Brasileiras S.A.
ACORDAM os ministros do Tribunal de Contas da União, reunidos em sessão do Plenário, ante as razões expostas pela relatora, e com base nos arts. 235, 237, inciso VII, e 276 do Regimento Interno, em:
9.1. conhecer da representação e considerá-la improcedente;
9.2. indeferir o pedido de medida cautelar, tendo em vista a inexistência dos pressupostos necessários para sua adoção;
9.3. dar ciência deste acórdão à representante e à Centrais Elétricas Brasileiras S.A.;
9.4. arquivar os autos.

Representação sobre suposto prejuízo aos entes estatais envolvidos em contratos de compartilhamento de fibra ótica firmados por subsidiárias da Eletrobras.

Centrais Elétricas Brasileiras S.A.

3. Representante: Erika Kokay, deputada federal (PT-DF).
3.1. Interessados/Responsáveis: não há.

13.1. Ministros presentes: José Mucio Monteiro (Presidente), Walton Alencar Rodrigues, Benjamin Zymler, Aroldo Cedraz, Raimundo Carreiro, Ana Arraes (Relatora), Bruno Dantas e Vital do Rêgo.
13.2. Ministro-Substituto convocado: Marcos Bemquerer Costa.
13.3. Ministro-Substituto presente: Weder de Oliveira.

ANA ARRAES

Adoto como relatório a instrução da Secretaria de Controle Externo da Administração Indireta no Rio de Janeiro, que contou com a anuência de seu corpo dirigente (peças 49 a 51) :
"INTRODUÇÃO
Trata-se de representação formulada pela Deputada Federal Erika Kokay, com pedido de medida cautelar, em face de possíveis irregularidades praticadas pelas empresas Eletrobras, Eletropar e Eletronet, na condução dos Contratos ECE-1166/99 e ECE-1165/99.
A partir de análise preliminar, em deferência aos princípios constitucionais do contraditório e da ampla defesa, entendeu-se pertinente a realização de oitiva prévia da Eletrobras (peça 7, p. 6) . A referida proposta foi acatada pela Ministra Relatora Ana Arraes em despacho à peça 10.
ADMISSIBILIDADE
Conforme análise preliminar, verifica-se que o expediente encaminhado pela interessada (peça 1, p. 1-13) preenche os requisitos de admissibilidade, cabendo seu conhecimento como representação, uma vez que encontra amparo no inciso III e parágrafo único do artigo 237, do RI/TCU (peça 7, p. 1) . 
HISTÓRICO
Na instrução à peça 7, p.2-4, registrou-se as argumentações apresentadas pela representante, que basicamente relata todo o processo de concessão de compartilhamento de fibra ótica, a partir de 1999, por meio da celebração dos Contratos ECE-1166/99 e ECE-1165/99 entre empresas do Sistema Eletrobras e a Eletronet (SPE) . 
Através do contrato ECE 1166/99, de 29/6/1999, as empresas cedentes (Furnas, Chesf, Eletrosul e Eletronorte) fizeram a cessão do direito de uso, a título oneroso, da infraestrutura do sistema de transmissão de energia elétrica e das fibras óticas contidas nos cabos instalados na respectiva infraestrutura à Eletropar. A Eletropar, através do Contrato n° ECE 1165/99, de 20/8/1999, constituiu em favor da Eletronet o direito de acesso, a título oneroso, a essa infraestrutura de fibras óticas. 
Continuando os relatos, a representante apresenta diversos percalços ocorridos desde a celebração até o presente. Dentre os fatos narrados, ressalta-se processo de autofalência da Eletronet iniciado em 2003 que teve encerramento em 2015, a partir de celebração de Memorando de Entendimentos - MOU.
Em resumo, a situação relatada na representação trata da iminente prorrogação, por mais 20 anos, dos Contratos ECE-1166/99 e ECE-1165/99, firmados com a Eletronet, para os quais foram levantadas supostas impropriedades, tais como: negociação da prorrogação sem a participação das empresas cedentes, constatação de inadimplemento contratual por parte da Eletronet, advento da  revogação da autorização da ANEEL para a execução desses contratos e, finalmente, suposto prejuízo causado às cedentes ao longo de 20 anos de contrato.
Assim, questionou-se a renovação por mais 20 anos dos Contratos ECE1166/99 e ECE-1165/99, com pedido de suspensão cautelar do ato, bem como a verificação da conformidade e da viabilidade econômico-financeira dos referidos contratos em relação às partes envolvidas.
Na instrução preliminar houve o entendimento de que poderiam estar presentes os pressupostos para a adoção de medida cautelar (fumaça do bom direito e perigo da demora) . No entanto, considerou-se prudente, em deferência aos princípios constitucionais do contraditório e da ampla defesa, propor a realização de oitiva à Eletrobras para que fossem abordados os seguintes pontos abaixo indicados (peça 7, p. 8) :
o suposto fato de que as empresas subsidiárias da Eletrobras (cedentes) teriam aceitado um preço de aluguel de suas redes de fibras óticas muito abaixo ao de mercado, o que favoreceria a Eletronet e seus sócios privados;
justificar técnica e economicamente a vantajosidade de prorrogar os Contratos ECE-1166/99 e ECE-1165/99 com a Eletronet, mormente tendo em vista o histórico de inadimplência contratual e falência da referida empresa privada;
o suposto fato de que as cedentes (subsidiárias da Eletrobras) não teriam participado do processo de prorrogação contratual dos aludidos ajustes, embora sejam diretamente afetadas pelo evento; 
informar se há efetivamente prejuízos para as cedentes na prorrogação contratual (econômico-financeiros, contratuais, operacionais ou outros) , quais são esses prejuízos e quais são os seus valores estimados;
informar como foi/está sendo equacionado o prejuízo causado pela Eletronet às cedentes, por ocasião da vigência original dos Contratos ECE-1166/99 e ECE-1165/99;
pronunciar-se sobre as repercussões jurídicas e econômicas, nos aditivos contratuais, da revogação da autorização da ANEEL para a execução dos Contratos ECE-1166/99 e ECE-1165/99.
A proposta foi acatada pela Ministra Relatora Ana Arraes, em 29/1/2020, conforme despacho (peça 10) que autorizou a adoção das medidas processuais propostas na instrução da peça 7. Ato contínuo, foi emitido o Ofício 6/2020-TCU/SecexEstataisRJ (peça 11) , de 31/1/2020, com a oitiva prévia nos termos já relatados.
Acrescenta-se que, analisando pedido do Sindicato dos Trabalhadores nas Indústrias Urbanas nas Atividades de Meio Ambiente e nos Entes de Fiscalização e Regulação dos Serviços de Energia Elétrica, Saneamento, Gás e Meio Ambiente no Distrito Federal - STIU-DF (peça 18) , como parte interessada nesta representação ou, alternativamente, como amicus curiae, a Unidade Técnica sugeriu deferir apenas sua participação na condição de amicus curiae (peça 21) . Tal sugestão foi acatada pela Relatora, por meio de despacho à peça 23, tendo sido expedido ofício de comunicação ao STIU-DF (peça 24) .
RESPOSTA À OITIVA
Por meio do expediente CTA-533/2020 (peça 17) , de 12/2/2020, foram apresentados os esclarecimentos que contemplam os pontos levantados na representação, objetos da presente análise. 
Incialmente foi feita uma explanação geral sobre a criação da Eletronet e a celebração dos contratos, ocorrida em 1999, dando-se destaques aos pontos relevantes ocorridos com a empresa desde a sua criação até o presente (peça 17, p.1-5) . 
Dos relatos, em linha com o que já foi apresentado na peça da representação, cabe destacar os problemas de execução contratual, processo de falência da empresa Eletronet por um período de mais de 12 anos, de 2003 a 2015, e o processo de ajustes nos contratos de forma a equacionar os pontos de divergência, tendo sido contratada pela Eletropar e Eletronet empresa de consultoria especializada. A seguir expõem-se os passos mais recentes sobre a questão (peça 17, p. 2-4) :
Isto posto, em 2018, foi reativado o CDC - Comitê Diretor das Empresas Cedentes ('CDC') , presidido pelo Presidente da Eletrobras, Diretores e Técnicos da Eletrobras, Eletropar e Cedentes. Os principais objetivos do CDC foram: (i) rediscutir o modelo de negócio estruturado nos Contratos de Compartilhamento, com a estipulação de novas condições e novo valor de remuneração pela cessão do direito de uso das fibras ópticas, dadas as novas condições de mercado, após decorridos 19 anos de vigência dos Contratos de Compartilhamento, bem como (ii) para a elaboração do novo termo aditivo, para prorrogar a vigência dos Contratos de Compartilhamento por mais 20 (vinte) anos. 
Na construção, negociação e elaboração dos aditivos e demais instrumentos contratuais correlatos buscou-se, principalmente, evitar potencial passivo contencioso decorrente dos diversos problemas passados ou mesmo da liquidação da Eletronet, e ainda, criar valor econômico, com as perspectivas futuras, principalmente para as Cedentes. 
O resultado das negociações foi apresentado e aprovado pelo CDC, instituído nos Contratos de Compartilhamento como o foro para a manifestação da vontade das Cedentes, com análises sobre: (i) o preço mensal pelo par de fibras ópticas/km para os próximos 20 (vinte) anos de prazo contratual, levando-se em consideração o preço dos contratos originais; (ii) benchmark do mercado de telecomunicações, (iii) a atualização tecnológica ocorrida durante o processo de retirada da falência e (iv) o recente processo de negociação mantido entre a Eletropar, Eletrobras e a Eletronet, (v) as restrições ao uso das fibras ópticas das Cedentes e da Eletronet, e (vi) a dívida da Eletronet com as empresas Cedentes referente às compensações de obrigações de ambas as partes no período compreendido entre a retirada da Eletronet da falência e a data da celebração do referido termo aditivo. 
Trata-se, portanto, de uma operação complexa, tendo sido analisados os possíveis riscos em prorrogar ou não prorrogar, por mais 20 anos, os atuais Contratos de Compartilhamento, com alterações no preço e na quantidade de fibras ópticas disponibilizadas, estabelecendo regras de uso para as fibras, bem como buscar um novo acionista com perfil técnico e econômico que permita a continuidade da empresa por mais 20 anos e preserve o valor representado pela participação acionária da Eletropar na SPE. 
Alternativamente ao cenário descrito acima, teríamos o término da vigência dos Contratos de Compartilhamento em 20/02/2020, com as seguintes consequências: (i) muito provável nova falência da Eletronet, dada sua privação da rede sobre a qual opera, sem que o investimento realizado tenha sido recuperado (ii) um potencial risco de litígio judicial com o sócio privado da Eletronet, pelo descumprimento do compromisso assumido pela Eletrobras no Memorando de Entendimentos, no sentido de envidar os melhores esforços para a renovação dos Contratos de Compartilhamento, (iii) potencial litígio judicial com os credores quirografários da Eletronet, pelo descumprimento de obrigações assumidas no levantamento da falência.
Continuando a explanação, na peça 17, p. 4, ilustra-se a tomada de decisão sobre a prorrogação ou não dos contratos, em que se sopesam os cenários da não prorrogação dos contratos de compartilhamento e da prorrogação desses contratos por mais 20 anos:
De um lado, no cenário decorrente da não prorrogação dos Contratos de Compartilhamento, há perspectiva de passivo contencioso, ligado a conflitos contratuais por fatos passados, com o sócio privado da Eletronet, sem contar os potenciais litígios também com sócios minoritários da Eletropar, também em decorrência de prejuízos advindos do Projeto Eletronet. 
No outro lado, está o cenário vislumbrado para a prorrogação de mais 20 anos dos Contratos de Compartilhamento, em que há perspectiva de agregação de valor para as Empresas Eletrobras, dando equacionamento a problemas ocorridos ao longo de 20 anos passados, e o ingresso de novo investidor do segmento de comunicações.
A seguir expõe-se tabela representando o diagrama dos cenários possíveis quanto à prorrogação ou não dos contratos, apresentado na p. 5 da peça 17:
	Cenário sem prorrogação
	Cenário com a prorrogação dos contratos

	Potencial de contencioso controverso com valor superior à R$ 1,5 bilhão, em que poderá ocorrer: (i) decretação da autofalência; (ii) migração de clientes-ancora; (iii) não celebração prorrogação contratual conforme MOU; (iv) quebra de cláusulas de exclusividade de comercialização e (v) não atendimento de pedidos de expansão previstos no contrato; 
Contencioso dos sócios minoritários da Eletropar; 
Possível impedimento das cedentes de realizar negócios de telecom.
	Agregação de valor superior à R$ 320 milhões;
Possibilidade de recebimento à vista de R$ 153 milhões;
Possibilidade de destinação de 95% da capacidade de telecom para outros negócios;
Autonomia para transformar contratos da Telebras em SCM (Serviço de Comunicação Multimídia - Banda Larga) ;
Possibilidade de SWAP (troca/compartilhamento de fibras óticas entre empresas) inclusive com fibras lançadas pela Eletronet.

Fonte: resposta da Eletrobras (peça 17, p.5) .
 Dando prosseguimento aos esclarecimentos, informou-se sobre o referido contencioso o que se segue (peça 17, p.5) :
Quanto ao potencial e controverso contencioso, representantes da Eletropar e da Eletrobras receberam diversos alertas verbais da LT Bandeirante, através de seu administrador, sobre o iminente ajuizamento de demanda judicial em face da Eletropar. Em 28 de junho de 2019 a Eletropar recebeu por e-mail do administrador da LT Bandeirante a composição do pleito judicial potencial, no quadro abaixo:
Pleitos potenciais da Eletronet encaminhados pela LT Bandeirante
Montante líquido relativo ao encontro de contas de Direito de Passagem e Infraestrutura, dada à autofalência, obtenção de licenças SCM e uso indevido de fibras após imissão de posse, compreendido o período de 11/12/2009 a 19/6/2019. 
	R$ 818,8 milhões
Perdas de receitas por migração de clientes âncora durante a fase de falência, e após falência: aluguel de fibras; GVT, migração paulatina; e impedimento de acesso. 
	R$ 635 milhões
Total: R$ 1.454 milhão
		Fonte: resposta da Eletrobras (peça 17, p.5) .
A Eletrobras enfatizou que todos os instrumentos contratuais que envolvem a operação já foram apresentados ou estão em processo de apresentação para obtenção de anuência/autorização do Ministério de Minas e Energia, Secretaria do Tesouro Nacional - STN, Procuradoria Geral da Fazenda Nacional - PGFN, Secretaria de Coordenação e Governança das Empresas Estatais - SEST, Conselho do Programa de Parcerias de Investimentos - CPPI, Ministério da Economia e Agência Nacional de Energia Elétrica - ANEEL. 
Acrescentou que os atuais contratos de compartilhamento e seus aditivos, a serem firmados, contemplam a transferência do benefício financeiro para as cedentes, ressalvado o percentual de 2% devido à Eletropar, por sua intermediação comercial. 
Os esclarecimentos relativos aos pontos levantados na representação serão a seguir separados em tópicos, de forma a facilitar o exame.
a) Suposta irregularidade de precificação abaixo do mercado dos valores do aluguel de redes de fibras óticas pago às empresas cedentes. 
Argumentos apresentados
Sobre essa questão a Eletrobras pontuou que, na análise para prorrogação dos contratos de compartilhamento das redes de fibra ótica, buscou-se maximizar o benefício econômico- financeiro das cedentes. Acrescentou-se que o valor de aluguel de fibras previsto nos aditivos está de acordo com a faixa recomendada de preços, constante do relatório elaborado pela consultoria especializada em telecomunicações, contratada para este fim (peça 17, p. 5) .
Além disso, restou esclarecido que o processo de tomada de decisão dos referidos preços baseou-se em conjunto de Notas Técnicas (NT) submetidas à apreciação do Comitê Diretor de Empresas Cedentes - CDC, que levaram em consideração tanto os preços de alugueis praticados no mercado como, também, o montante da dívida da Eletronet e o fluxo de caixa das cedentes na referida prorrogação dos Contratos de Compartilhamento. 
No detalhe, informou-se que a Nota Técnica PRI 005/2019, de 12/6/2019, apresentada à peça 17, p. 16-20, referente ao 'Preço Mensal do Quilômetro do Par de Fibra Óptica', apresenta o que se segue (peça 17, p. 19) : 
Conforme abordado na presente NT, o preço mensal proposto de R$ 48,00/par.km, ademais de ter se mostrado adequado quando da 'Análise Econômico-Financeira' respaldada pela Oliver Wyman, na qual buscou-se a 'maximização de valor agregado para o Sistema Eletrobras': apresenta-se também razoável para ser aplicado ao novo Aditivo ao Contrato ECE1166/99, segundo as principais avaliações a seguir resumidas: 
i) encontra-se no intervalo mínimo (R$ 40,02/par.km) e máximo (R$ 89,76/par.km) do preço calculado conforme o Contrato ECE-1166/99, cláusulas originais de preço e reajustes (até maio/2019) , e considerando a frequência de uso de pares por trechos atuais (2019) e até 2023 indicados pela Eletronet; 
ii) situa-se dentro da faixa de 'preço de mercado (benchmark) ' apresentada nos Relatórios Técnicos da Oliver Wyman [4] e [6], isto é, dentro do intervalo de R$ 36,00/par.km e R$ 134,00/par.km; 
iii) encontra-se acima, porém próximo, ao Preço estabelecido no MoU de novembro de 2015, que reajustado até maio/2019 encontra-se em R$ 37,90/par.km. 
Quanto à alteração da regra de medição de quilômetro do cabo com todas as fibras disponibilizadas para quilômetro por par de fibra disponibilizada para ativação, esta mostra-se bastante razoável em vista do avanço tecnológico nos últimos 20 anos e equilibrada para uma renovação contratual de mais 20 anos. 
Já a Informação Técnica DFPI-020-B/2018, de 31/5/2019, na peça 17, p. 21-28, apresenta simulações considerando variáveis que impactam no valor agregado final para o Sistema Eletrobras. Tal cálculo consta da tabela (peça 17, p. 27) com oito cenários em que se avaliam tais impactos variando-se parâmetros como valor dos alugueis, dívida passada, valor do contrato, entre outros. Os cálculos apresentam uma variação de valor agregado para o Sistema entre R$ 252 milhões e 343 milhões.
Na análise realizada pelo Comitê Diretor de Empresas Cedentes - CDC o valor agregado para o sistema ficou em R$ 311 milhões, em que foram considerados os seguintes parâmetros (peça 17, p. 7) :
O valor convencionado como dívida passada (período de janeiro de 2016 a janeiro de 2019) de R$ 160 milhões, inclui a dívida com os credores quirografários de R$ 30 milhões, além de um valor compensatório para o aluguel de fibras, avaliados pelo preço máximo proposto nos estudos da Consultoria Oliver Wyman, da ordem de R$ 134,00/ km de par de fibra acesa. Logrou-se convergir a negociação para o preço de R$ 48,00/ km de par de fibra acesa que maximizou o Equity Value gerando maior benefício econômico e financeiro para as Cedentes. 
Em reunião de 30 de julho de 2019, a 11ª Reunião do CDC, foram apresentadas: a modelagem da solução proposta, os resultados e as Notas Técnicas de respaldo às possibilidades de decisão então colocadas e ocorreu, ainda, a deliberação sobre a prorrogação, em estado precário até 20 de dezembro de 2019, dos Contratos de Compartilhamento.
Análise
 Pelo que foi apresentado, constata-se que houve estudos econômicos e financeiros, com simulações e pesquisas de preços de mercado, para dimensionar os valores que compõem o preço final do contrato, incluindo nessa análise os valores dos aluguéis de compartilhamento de fibras óticas. 
Cabe ressaltar a existência de diversas notas técnicas e informativos sobre a questão que, por sua vez, levaram em consideração os resultados e conclusões dos estudos conduzidos por empresa de consultoria especializada, tendo essas notas técnicas e informativos apresentado os dados que embasaram a tomada de decisão da diretoria. 
Assim, pelos esclarecimentos prestados e comprovados, não há indícios de que houve precificação dos aluguéis do compartilhamento de fibras óticas abaixo dos valores de mercado na proposta de prorrogação dos Contratos ECE-1166/99 e ECE-1165/99 com a Eletronet, o que representaria os supostos prejuízos às empresas cedentes.
b) Justificar técnica e economicamente a vantajosidade de prorrogar os Contratos ECE-1166/99 e ECE-1165/99 com a Eletronet, mormente tendo em vista o histórico de inadimplência contratual e falência da referida empresa privada. 
Argumentos apresentados
Os esclarecimentos prestados enfatizam que a referida prorrogação dos contratos buscou, principalmente, evitar o potencial passivo contencioso decorrente dos desentendimentos passados entre as partes, e ainda, criar valor econômico e financeiro, principalmente para as cedentes (peça 17, p. 7-8) .
Nesse cenário, as dívidas existentes entre as partes seriam consideradas por meio da elaboração de instrumentos de confissão, de maneira que haja condições para a concessão de quitação bilateral em relação aos fatos passados. 
No processo de prorrogação conta-se, ainda, como condição de continuidade dos negócios entre Eletronet e o Sistema Eletrobras, prevista nos contratos de compartilhamento, o ingresso de um parceiro de negócio ligado ao setor de comunicação e com capacidade de investimentos. Portanto, a prorrogação da vigência dos Contratos de Compartilhamento é, especialmente dentro do contexto atual da Eletronet, vantajosa técnica e financeiramente para todos os envolvidos, visto que busca equacionar as dívidas passadas e conta com ingresso de novo sócio investidor.
Análise
Baseado na resposta sobre a vantajosidade para a Eletrobras na prorrogação dos contratos, bem como os esclarecimentos e documentos apresentados em resposta ao tópico anterior que tratou dos valores de compartilhamento, verifica-se que existiu estudo aprofundado sobre os impactos financeiros para todos os entes envolvidos no processo de contratação, especialmente em relação às empresas cedentes.
Os condicionantes para a continuidade dos contratos, que elencam reconhecimento das dívidas passadas e ingresso de novo sócio, são pontos fundamentais para garantir tal vantajosidade e são passiveis de monitoramento futuro, no sentido de se verificar se foram respeitados todos os condicionantes à celebração dos aditivos de prorrogação dos contratos em voga.
Conforme colocado, a vantajosidade com a prorrogação reside na proposta de evitar um contencioso judicial e as incertezas inerentes a esse processo, possibilitando a geração de valor econômico e financeiro, principalmente para as cedentes. A análise do tópico 'd', abaixo, detalha os parâmetros da negociação dos aditivos em análise.
c) O suposto fato de que as cedentes (subsidiárias da Eletrobras) não teriam participado do processo de prorrogação contratual dos aludidos ajustes, embora sejam diretamente afetadas pelo evento. 
Argumentos apresentados
Segundo os esclarecimentos prestados pela Eletrobras, as cedentes participaram de todas as tratativas, já que o Comitê Diretor de Empresas Cedentes - CDC é composto por seis integrantes, sendo quatro indicados pelas cedentes, um pela Eletropar e um pela Eletrobras, com a finalidade de deliberar acerca de todas as matérias de interesse das Cedentes. 
O acompanhamento pelo CDC da evolução das negociações é demonstrado pelas atas de reunião, devidamente formalizadas (peça 17, p. 29-66) . 
Além disso, comprovou-se também intensa troca de e-mails e reuniões técnicas, com a base de engenheiros, pessoal da área de finanças e administração da Eletrobras, das Cedentes e da Eletropar, tendo sido apresentada, na sequência, lista não exaustiva de reuniões de trabalho, envolvendo presidentes, diretores, executivos e técnicos de todas as empresas envolvidas, entre janeiro de 2018 e dezembro de 2019 (peça 17, p. 9) .
Análise
Pelos esclarecimentos e documentos apresentados pela Eletrobras, constata-se que houve a participação ativa das empresas cedentes no processo de prorrogação dos contratos em tela, não subsistindo os indícios de impropriedade levantados pela Representante em relação a este ponto.
d) Informar e quantificar suposto prejuízo para as cedentes na prorrogação contratual (econômico-financeiros, contratuais, operacionais ou outros) . 
Argumentos apresentados
A Eletrobras reforça seu posicionamento de que 'na construção, negociação e elaboração de instrumentos contratuais buscou-se principalmente evitar potencial passivo contencioso e criar valor econômico e financeiro, principalmente para as Cedentes'.
Neste contexto, não se vislumbrou prejuízo econômico e financeiro, contratual, operacional, ou de outra natureza, para as cedentes, na prorrogação contratual. No caso da solução apresentada, em que ocorreria a aquisição de 51% da Eletronet por um agente de mercado, as empresas cedentes receberiam, à vista, valor superior a R$ 150 milhões, relativos à quitação do valor devido pela Eletronet à Eletropar. Tal expectativa de recebimento das Cedentes consta de quadro apresentado na peça 17, p. 10, com a avaliação feita pela Eletropar sobre a potencial dívida da Eletronet, com as empresas cedentes e Eletropar. Dessa análise, cabe destacar o valor a pagar às cedentes com atualização até 31/1/2020:
	Cedentes
	Valor a pagar às cedentes (atualiz. 31/1/2020) 

	Furnas
	R$ 55.586.486,00

	Eletrosul
	R$ 43.608.403,00

	Eletronorte
	R$ 20.735.382,00

	Chesf
	R$ 33.388.753,00

	Eletropar
	R$ 3.128.960,00

	Total
	R$ 156.447.984,00

Fonte: quadro -resposta da Eletrobras (peça 17, p. 10) .
Ressaltou-se que o valor exato e atualizado depende da data de celebração dos aditivos aos contratos de compartilhamento, que por sua vez dependem da homologação na ANEEL, que na data de encaminhamento da resposta à oitiva ainda não havia sido publicada.
 Acrescentou-se, ainda, que caso a Eletropar, juntamente com as cedentes, reconheça como uma oportunidade de negócios o exercício do direito de venda conjunta das ações, poderá fazê-lo em relação às suas ações, e as empresas cedentes receberão o produto desta venda. 
A estatal considerou que, com a prorrogação dos referidos contratos, as cedentes permanecerão otimizando o uso de sua infraestrutura e aumentando suas receitas, na medida em que houver expansão do lançamento de fibras ópticas.
Além disso, informou-se que, quanto à questão operacional, há um 'acordo operativo', aceito pelas partes, que pode ser atualizado e repactuado, inclusive deverá ser homologado pela ANEEL, assim como os aditivos aos Contratos de Compartilhamento.
Assim, quanto aos aspectos econômicos e financeiros, entendeu-se que a operação delineada apresenta vantajosidade para cada uma das empresas cedentes, evitando ainda passivo contencioso pela não prorrogação dos referidos contratos, sem que haja alterações nas atuais práticas comerciais e operacionais das cedentes.
Análise
Os esclarecimentos prestados apontam que a alternativa de prorrogação dos contratos de compartilhamento com a Eletronet, ocorrendo da forma pretendida e negociada entre as partes, poderá trazer receitas para as empresas cedentes, sem, contudo, alterar significativamente as operações dessas empresas.
Cabe acrescentar que os aspectos apresentados como elementos condicionantes à assinatura dos aditivos aos contratos de compartilhamento, além da ampla participação dos interessados, principalmente das empresas cedentes, terão a chancela da agência reguladora ANEEL, em que serão verificados os aspectos operacionais e econômicos almejados na prorrogação em análise.
Assim, é possível concluir que, em se mantendo as expectativas e objetivos da prorrogação dos Contratos ECE-1166/99 e ECE-1165/99, conforme apresentado pela Eletrobras, não subsistem os indícios de supostos prejuízos na forma relatada na peça da representação. A questão dos supostos prejuízos também é tratada no tópico seguinte.
e) Informar como foi/está sendo equacionado o prejuízo causado pela Eletronet às cedentes, por ocasião da vigência original dos Contratos ECE-1166/99 e ECE-1165/99. 
Argumentos apresentados
Segundo informado, ante todos os percalços apresentados desde a celebração dos contratos de compartilhamento em questão, que ocorreu em 1999, apenas a iniciativa dos aditivos ora em exame conseguiu, com esforço entre as partes envolvidas, possibilitar a criação de condições para que se desse a prorrogação da vigência dos contratos de compartilhamento, e a concomitante celebração de contrato de confissão de dívida pela Eletronet em favor das cedentes. 
Essa iniciativa tem como objetivo equacionar os desacordos passados e abre 'a possibilidade de um futuro promissor para a Eletronet'. A seguir o quadro de potenciais créditos apresentado na peça 17, p. 13:
	CEDENTES/ELETROPAR
	Potenciais Créditos

	¿ Créditos às Cedentes no período de janeiro/2016 a junho/2019, referentes a preços dos contratos ECE1165/99 e ECE- 1166/99;
	R$ 563 milhões

	¿ MOU LT/ ELETROPAR/ ELETROBRAS (3 parcelas de R$ 5 milhões anuais pela renovação do contrato, para rateio conforme verbas quirografárias) ;
	R$ 15 milhões

	¿ MOU ELETRONET/ CREDORES (10,19% do valor reconhecido na ELETRONET em 30/09/2018, para rateio conforme verbas Quirografárias) .
	R$ 15 milhões

	Total 
	R$ 593 milhões

Fonte: resposta da Eletrobras (peça 17, p.13) .
Sobre o valor total acima couberam as seguintes explicações (peça 17, 13) :
Trata-se da aplicação pura e simples dos preços previstos nos contratos citados e, portanto, não considera a imissão de posse, as quebras das regras de exclusividade e a venda de serviços de telecomunicações utilizando fibras óticas lançadas pela ELETRONET.
Diante da controvérsia e de ameaças de potenciais contenciosos, não se pode de boa-fé, considerar-se que este crédito ou equivalente possa ser reivindicado, diante do objeto mutilado. Parecer do Escritório Bocater, Camargo, Costa e Silva e Rodrigues Advogados, configurou a situação. 
Com base neste quadro de impasse, buscou-se com estudos de mercado estabelecer um novo valor para a dívida, no que se logrou negociar pelo valor máximo de preço recomendado pelos estudos de preços anexos, elaborados pela consultoria Oliver Wyman, ao preço de R$ 134,00 /Km de infraestrutura, resultando num crédito para as CEDENTES de R$ 130 milhões, a preços de 31 de janeiro de 2019.
O citado parecer do escritório Bocater, de 16/8/2019, tratou da viabilidade jurídica do projeto Eletronet e encontra-se na peça 17, p. 67-115 dos autos. Cabe ressaltar que, ao traçar a situação de dívidas e créditos como potencial objeto de discussão judicial entre as partes, o parecer do escritório esclarece (peça 17, p. 80) :
35. A alternativa litigiosa resultaria na judicialização dos diversos pleitos existentes por parte de todos os interessados, submetendo-se novamente ao Poder Judiciário o exame da pertinência da falência da Eletronet e deletérias consequências jurídicas daí advindas. 
36. De acordo com a 'Nota Técnica - Dívida x Créditos Eletronet', elaborada pela Eletropar, em 17.07.2019, com validação do Grupo de Trabalho Eletronet, a Eletronet possuiria, além de créditos potenciais no valor de R$587.000.000,00 (quinhentos e oitenta e sete milhões de reais) , pleitos potenciais em face do Sistema Eletrobras na ordem de R$1.454.000.000,00 (um bilhão e quatrocentos e cinquenta e quatro milhões de reais) . Ainda nos termos da referida nota técnica, 'a hipótese de liquidação implicará num contencioso multimilionário visto como controverso quer nos seus créditos quanto nos seus débitos ... '.
Análise
A partir das análises do parecer jurídico do escritório contratado, bem como das tratativas entre as partes envolvidas, que consideraram os resultados dos trabalhos da consultoria especializada que analisou os preços do contrato, é possível constatar que os valores dos potenciais créditos às empresas cedentes, bem como supostos pleitos potenciais da Eletronet junto ao Sistema Eletrobras, são controversos e fazem parte da negociação para a prorrogação dos Contratos ECE-1166/99 e ECE-1165/99.
Cabe ressaltar, conforme já relatado anteriormente, que houve inúmeros percalços na condução dos contratos firmados em 1999 que atualmente se pretende prorrogar. O que se busca nessa negociação para a prorrogação é evitar potencial contencioso jurídico incerto e, ao mesmo tempo, fazer com que as empresas cedentes e a Eletropar obtenham os valores que lhes são devidos, na medida do possível. 
Dessa forma, ante a negociação para a prorrogação dos contratos, em que se observa a participação de todos os interessados, anuência da agência reguladora do setor e a contratação de empresas especializadas para análise negocial e jurídica, a celebração dos aditivos em tela, por si só, não implica prejuízos às empresas cedentes. Cabe, nessa conclusão, considerar, além da renovação de aspectos de negócio e precificação do compartilhamento, a complexidade dos elementos que compõem todas as etapas percorridas desde 1999, data da assinatura dos contratos, e as incertezas de resultados referentes aos potenciais contenciosos jurídicos que a prorrogação busca evitar.
f) Pronunciar-se sobre as repercussões jurídicas e econômicas, nos aditivos contratuais, da revogação da autorização da ANEEL para a execução dos Contratos ECE-1166/99 e ECE-1165/99.
Argumentos apresentados
Conforme as explanações da Eletrobras, a autorização para a celebração dos contratos de cessão, em 1999, se deu a partir da Resolução ANEEL 239, de 4/8/1999 (peça 17, p. 116) . A partir do já citado pedido de auto falência ajuizado pela Eletronet, em 29/4/2003, o Poder Judiciário decretou a falência requerida, determinando, no mesmo ato, a continuidade dos negócios da Eletronet.  
Neste contexto, em 6/4/2010, por meio da Resolução Autorizativa 2.354 (peça 17, p. 118) , a ANEEL revogou a Resolução 239. Esclareceu-se que o voto ensejador da revogação fundou-se no juízo de conveniência e oportunidade da Administração, alegando (i) o descumprimento do Contrato de Cessão pela Eletropar desde fevereiro de 2002 e (ii) que o inadimplemento da Eletropar inviabilizaria o repasse das receitas do Contrato de Cessão à modicidade tarifária. 
Argumenta a Eletrobras, com base no relatório do escritório contratado (peça 6, p. 45) , que não houve o evento que justificasse a rescisão do contrato em tela, visto que apesar de o pedido de falência ter sido deferido, houve a determinação da continuidade dos negócios da Eletronet. Dessa forma, a situação não configurou a hipótese prevista nos referidos Contratos de Compartilhamento como passível de justificar seu encerramento prematuro. 
Pelo acima colocado, a Eletrobras entende que devem ser revistas pela ANELL a rescisão dos Contratos de Compartilhamento e a revogação da Resolução 239. Em parecer sobre o tema, o Escritório Bocater, Camargo, Costa e Silva, Rodrigues, de 27/11/2018, se manifestou da seguinte forma quanto à nulidade da Resolução Autorizativa 2.354 (peça 6, p. 47-48) : 
'Assim, a nosso ver, a Resolução Autorizativa n° 2.354 é nula, eis que a motivação para a sua edição afronta a lei, ignorando uma série de decisões judiciais que corroboraram a continuidade dos negócios da Eletronet e, portanto, a manutenção dos contratos celebrados por essa sociedade. As partes têm, diante do dever de boa fé que envolve: o cumprimento dos contratos, a obrigação de buscar a restauração da eficácia formal do Contrato de Cessão perante a ANEEL. Ressalta-se que, embora o Contrato de Constituição do Direito de Acesso não esteja sob a competência da ANEEL, este contrato deve igualmente ser submetido à ANEEL para apreciação conjunta com o Contrato de Cessão, por se tratar de contratos coligados.' 
Finalizando as informações sobre a autorização da ANEEL, acrescentou-se que, desde setembro de 2019, têm sido mantidos contatos semanais entre a Eletrobras e a ANEEL, inclusive com realização de reunião presencial em janeiro de 2020, com o objetivo de munir a agência com todas as informações e documentos necessários para que a ANEEL declare, de ofício, nula a Resolução Autorizativa 2.354. Tal declaração terá como consequência a volta da validade da Resolução 239, que autorizou, na origem, a execução dos contratos de compartilhamento.
Análise
Fica evidenciado que ainda está em discussão a questão da autorização para execução dos contratos de compartilhamento em tela por parte da ANEEL. Nesse sentido, a Eletrobras apresentou os pareceres jurídicos que trataram da questão, no intuito de comprovar a nulidade da Resolução Autorizativa 2.354, de forma a regularizar a situação dos contratos.
Pelo que se observa, há a troca de documentos e informações entre a Eletrobras e a agência reguladora, e o deslinde sobre a questão da regularização dos contratos depende, portanto, do entendimento entre os agentes envolvidos, estando a apreciação do caso ainda em curso. 
Mais adiante, nesta instrução, será apresentada a atualização das informações prestadas na resposta à oitiva, que trazem desdobramentos sobre a análise da ANEEL quanto à citada resolução.
Considerações finais da Eletrobras (peça 17, p. 14-15) 
Nas considerações finais, ressaltou-se que a Eletrobras e a Eletropar levaram ao conhecimento do TCU as medidas que estavam sendo planejadas com relação ao Projeto Eletronet, por meio de reuniões com a SecexEstataisRJ, em 11/6/2019, e, por meio de videoconferência, em 13/12/2019, com a SeinfraElétrica.
Salientou-se, também, que as soluções delineadas tiveram como objetivo equacionar os vários problemas ocorridos até então, sem a necessidade de recorrer às vias judiciais. Nesse sentido, com base nas informações apresentadas, requereu o indeferimento da suspensão cautelar solicitada, evitando prejuízos ainda maiores aos envolvidos. 
SITUAÇÃO ATUAL
Em virtude do tempo decorrido entre o início da representação e a análise da oitiva realizada, entendeu-se necessário solicitar algumas atualizações, bem como as tratativas junto à ANEEL e aos demais entes governamentais que teriam algum envolvimento no processo. Nesse sentido, solicitou-se à Eletrobras, por meio de correio eletrônico, o que se segue (peça 48) :
1) situação atual da prorrogação contratual da concessão relativa aos referidos contratos;2) situação atual do pleito/discussão junto à ANEEL sobre a validade da Resolução 239 que autorizou na origem a execução dos contratos (encaminhar cópias das últimas tratativas sobre a questão) ;3) encaminhar cópia das tratativas ocorridas em 2020 para autorizações/ anuências, conforme o caso, em relação aos seguintes órgãos: Ministério de Minas e Energia, Secretaria do Tesouro Nacional - STN, Procuradoria Geral da Fazenda Nacional - PGFN, Secretaria de Coordenação e Governança das Empresas Estatais - SEST, Conselho do Programa de Parcerias de Investimentos - CPPI, Ministério da Economia e Agência Nacional de Energia Elétrica - ANEEL.
Em atendimento à solicitação, foi encaminhada a CTA-062-/2020 (peça 25) . Sobre a situação atual dos contratos em tela foram apresentados os aditivos celebrados para prorrogar por 90 dias (até o dia 22/5/2020) os termos finais da prorrogação pretendida (peças 26 e 27) , visto que ainda está pendente a homologação da ANEEL para que o contrato de cessão produza seus efeitos (peça 26, p. 5) .
Em relação ao pleito/discussão junto à ANEEL sobre a validade da Resolução 239 e a homologação do termo aditivo de prorrogação, foi encaminhada cópia da carta CTA-PR-0581/2020 (peça 28) por meio da qual se solicita a revogação da Resolução Autorizativa 2.354/2010 (resolução que revogou a Resolução 239) e a homologação do 9º Termo Aditivo ao Contrato ECE 1166/1999, tendo sido protocolado processo de homologação nesse sentido, em 28/2/2020 (peça 25, p. 2) .
Sobre os documentos com autorizações e anuências junto aos órgãos especificados, foram encaminhadas cópias de ofícios e cartas que comprovam tais tratativas da Eletrobras junto ao Ministério de Minas e Energia, Secretaria do Tesouro Nacional - STN, Procuradoria Geral da Fazenda Nacional - PGFN, Secretaria de Coordenação e Governança das Empresas Estatais - SEST, Conselho do Programa de Parcerias de Investimentos - CPPI, Ministério da Economia e Agência Nacional de Energia Elétrica - ANEEL (peças 29-45) . 
Dentre a documentação encaminhada, cabe destacar: (i) Despacho do Ministério da Economia, de 19/2/2020, que, com base no parecer da Procuradoria do Ministério da Economia 1676 e na Nota Técnica do SEST 1223, autoriza a celebração dos aditivos de prorrogação dos Contratos ECE-1165/1999 e ECE-1166/1999 (peça 30, p. 1) ; (ii) Carta CTA 02394/2019, de 9/8/2019, que enviou as informações sobre os aditamentos para o Ministério de Minas e Energia (peça 36) , tais informações foram reenviadas posteriormente (peças 38, 39, 40 e 41) ; (iii) Diversas notas técnicas sobre os aditamentos elaboradas pelo Ministério da Economia em que participam: Secretaria Especial de Fazenda, Secretaria do Tesouro Nacional, Subsecretaria de Planejamento Estratégico da Política Fiscal e Coordenação-Geral de Participações Societárias Gerência Setorial Infraestrutura (peças 30, 37, 42 e 43) e (iv) Diligência da ANEEL 'em decorrência de fatos novos ocorridos após a Resolução Autorizativa n° 2.354/2010', de 22/1/2020 (peças 44 e 45) .
CONCLUSÃO
Importante ressaltar que a presente análise teve como escopo verificar a existência dos supostos indícios de irregularidade levantados na peça inicial da representação. Dessa forma, não cabe o exame do processo de concessão em si, visto que se trata de verificação que vai além dos pontos trazidos pela representante. 
A partir do exame dos pontos apresentados pela representante, constatou-se que as supostas irregularidades não se confirmaram, ante os documentos e esclarecimentos que compuseram as respostas apresentadas pela Eletrobras em atendimento à oitiva realizada, conforme abaixo indicado: 
desconhecimento dos termos negociados por parte das empresas cedentes. A situação real contradisse as suposições levantadas, visto que há comprovação de participação constante de representantes dessas empresas nas reuniões que tratavam da questão; 
prejuízos às empresas cedentes na celebração dos aditivos de prorrogação em relação às dívidas da Eletronet com o Sistema Eletrobras. Tal situação não se comprovou, já que na hipótese de não prorrogação outras questões se apresentariam e poderiam trazer impactos na solução das dívidas e no recebimento de recursos pelos entes estatais, visto que há que se considerar as incertezas e morosidade de um processo judicial que se pretendeu evitar. Assim, por si só, a negociação feita, que se baseou em análises técnica e jurídica realizadas, respectivamente, por consultoria especializada e por escritório de advocacia, não implicou prejuízos às estatais cedentes;
Ausência de autorização da ANEEL para a contratação. Tal situação encontra-se em discussão entre a referida agência e as partes envolvidas, tendo sido apresentados pela Eletrobras elementos em parecer de escritório de advocacia contratado para este fim, com objetivo de reverter a situação por parte da ANEEL. A partir das atualizações das informações prestadas foi possível constatar a assinatura de aditivo prorrogando por mais 90 dias a assinatura final da cessão pretendida, aguardando-se a homologação da ANEEL.
Salienta-se que, para a análise da prorrogação em questão, foram realizados os estudos técnicos (negocial e de preços) a partir da contratação de consultoria especializada, empresa Oliver Wyman, que realizou a simulação de cenários e as avaliações financeiras da concessão (peça 17, p. 27 e peça 9) .
Da mesma forma houve a análise jurídica realizada pelo já referido escritório Bocater, em que os pareceres objetivaram verificar e assinalar as inúmeras implicações jurídicas junto a todos os envolvidos, bem como a necessidade de autorizações administrativas e anuências de diversos entes estatais. Ao final, o parecer conclui favoravelmente pela execução da operação do projeto Eletronet (peça 17, p. 114-115) .
Cabe relembrar, como consta do corpo do parecer do citado escritório, que a alternativa à prorrogação da concessão seria a judicialização dos pleitos de cada interessado (peça 17, p. 80) . O que se buscou na prorrogação, em análise, foi solução negociada de forma a se evitar as incertezas de contencioso jurídico e, ao mesmo tempo, garantir retorno financeiro imediato às empresas cedentes.
Além disso, observa-se que houve constante comunicação entre os interessados, bem como com a agência reguladora e outros órgãos estatais. Nesse sentido, a Eletrobras apresentou as tratativas para apresentação para anuência ou obtenção de autorização, conforme cada caso, do Ministério de Minas e Energia, Secretaria do Tesouro Nacional - STN, Procuradoria Geral da Fazenda Nacional - PGFN, Secretaria de Coordenação e Governança das Empresas Estatais - SEST, Conselho do Programa de Parcerias de Investimentos - CPPI, Ministério da Economia e Agência Nacional de Energia Elétrica - ANEEL, conforme detalhado no item 70 supra.
Conforme relatado anteriormente nessa instrução, foi deferida a participação do STIU-DF na condição de amicus curiae (peça 21 e 23) , tendo sido expedido ofício de comunicação nesse sentido à entidade (peça 24) . Cabe salientar que, até a conclusão da presente instrução, não havia nenhuma comunicação do sindicato sobre a forma de atuação, ou qualquer outra informação ou documentação anexada aos autos, dentro do que determinou o despacho que lhe admitiu no processo. Contudo, a partir das informações inicialmente apresentadas na representação e das respostas à oitiva encaminhadas pela estatal, foi possível a análise conclusiva sobre as supostas impropriedades levantadas nos presentes autos.
DO PEDIDO DE SUSPENSÃO CAUTELAR
Conforme já relatado anteriormente, a presente representação solicitou a suspensão cautelar das tratativas para prorrogação dos Contratos ECE-1166/99 e ECE-1165/99, ante a possibilidade de se consumarem irregularidades e eventuais prejuízos aos entes estatais envolvidos. 
Em instrução preliminar houve o entendimento de que poderiam estar presentes os pressupostos para a adoção de medida cautelar (fumaça do bom direito e perigo da demora) . No entanto, considerou-se prudente, em deferência aos princípios constitucionais do contraditório e da ampla defesa, propor a realização de oitiva à Eletrobras, para que se manifestasse sobre os pontos analisados na presente instrução.
Embora houvesse o pressuposto do perigo da demora, visto que a assinatura dos aditivos de prorrogação dos Contratos ECE-1166/99 e ECE-1165/99 estava programada para ocorrer em fevereiro de 2020, entendeu-se que o outro pressuposto para a adoção de medida suspensiva não se confirmou, conforme análise supra. Entende-se, portanto, que não se verifica o pressuposto do fumus boni iuris, visto que não se confirmam as alegadas irregularidades na negociação da prorrogação dos contratos citados, ante os esclarecimentos e documentos apresentados pela Eletrobras em resposta à oitiva do TCU. Dessa forma, não há os pressupostos necessários à adoção da suspensão cautelar requerida, sendo proposto o indeferimento de tal medida.
PROPOSTA DE ENCAMINHAMENTO
Ante o exposto, submetem-se os autos à consideração superior, propondo:
1.1 conhecer da presente representação, visto que foram preenchidos os requisitos de admissibilidade do  inciso III e parágrafo único do artigo 237, do Regimento Interno/TCU (item 3) ;
1.2 indeferir o requerimento de medida cautelar formulado pela representante, tendo em vista a inexistência dos pressupostos necessários para adoção da referida medida (item 80) ;
1.3 considerar a representação improcedente no mérito, visto que não foram evidenciados os indícios de irregularidade apresentados pela representante (itens 72-76) ; 
1.4 encaminhar cópia da decisão que vier a ser proferida à representante, Deputada Federal Erika Kokay, e à Centrais Elétricas Brasileiras S.A. - Eletrobras, com fulcro no artigo 107 da Resolução-TCU 259/2014; e
1.5 arquivar os presentes autos, consoante art. 169, inciso V, do Regimento Interno/TCU."
	É o relatório.

Ramon Arnús Koelle (OAB/SP 295.445) e outros representando o Sindicato dos Trabalhadores nas Indústrias Urbanas, nas Atividades de Meio Ambiente e nos Entes de Fiscalização e Regulação dos Serviços de Energia Elétrica, Saneamento, Gás e Meio Ambiente no Distrito Federal.

Não atuou.

REPRESENTAÇÃO. SUPOSTO PREJUÍZO AOS ENTES ESTATAIS ENVOLVIDOS EM CONTRATOS DE COMPARTILHAMENTO DE FIBRA ÓTICA FIRMADOS POR SUBSIDIÁRIAS DA ELETROBRAS. INDEFERIMENTO DE PROPOSTA DE MEDIDA CAUTELAR. CONHECIMENTO. IMPROCEDÊNCIA. ARQUIVAMENTO.

REPRESENTAÇÃO (REPR)

Secretaria de Controle Externo da Administração Indireta no Rio de Janeiro - SecexEstataisRJ.

Trata-se de representação formulada pela deputada federal Erika Kokay, com pedido de medida cautelar, em face de suposto prejuízo aos entes estatais envolvidos em contratos de compartilhamento de fibra ótica firmados por subsidiárias da Centrais Elétricas Brasileiras S.A. (Eletrobras) , os quais estão na iminência de ser prorrogados por vinte anos.
Visando a complementar as informações constantes dos autos e a permitir a adequada apreciação desta representação, autorizei a oitiva prévia da Eletrobras, para que apresentasse as informações que julgasse pertinentes.
Após analisar os elementos fornecidos pela representante e pela empresa de energia, a Secretaria de Controle Externo da Administração Indireta no Rio de Janeiro (SecexEstataisRJ) concluiu que a representação deveria ser conhecida e considerada improcedente, pois os indícios de irregularidade apresentados pela deputada federal não foram confirmados.
Acompanho as conclusões alcançadas pela unidade instrutiva e conheço da representação, por estarem preenchidos os requisitos de admissibilidade afetos à espécie. No mérito, considero-a improcedente pelos motivos que exporei adiante.
II
Os contratos questionados - ECE-1165/99 e ECE-1166/99 - envolvem, além das empresas Furnas Centrais Elétricas S.A. (Furnas) , Companhia Hidrelétrica do São Francisco  (Chesf) , Eletrosul Centrais Elétricas S.A. (Eletrosul) e Centrais Elétricas do Norte do Brasil S.A. (Eletronorte) , a Eletropar - Eletrobras Participações S.A. e a Eletronet S.A. 
A Eletropar foi criada pela Lei 9.163/1995, sob a denominação inicial de Light Participações S.A. (Lightpar) . Tem como objeto social a participação societária em empresas de energia elétrica e em outras sociedades; 80% do capital social dessa empresa pertence à Eletrobras.
A Eletronet S.A. é subsidiária da Centrais Elétricas Brasileiras S.A. e foi criada em 1999, com o objetivo de utilizar a rede de torres de transmissão dessa estatal para criar rede de fibras óticas e de transmissão de dados. A Eletropar detém 49% do capital social da Eletronet, enquanto a LT Bandeirante Empreendimentos Ltda., os outros 51%. Em 2003, a Eletronet teve a autofalência decretada pela Lightpar, em processo que foi encerrado em 2015.  No ano seguinte, a empresa saiu da recuperação judicial
O contrato ECE-1165/99 foi firmado entre Furnas, Chesf, Eletrosul e Eletronorte - empresas cedentes -, e a Eletropar, para a cessão do direito de uso da infraestrutura do sistema de transmissão de energia elétrica e de fibras óticas.
O contrato ECE-1166/99, por sua vez, foi firmado entre a Eletropar e a Eletronet para constituição do direito de acesso à infraestrutura do sistema de transmissão de energia elétrica e de fibras óticas, de modo que esta última pudesse utilizar a infraestrutura das torres de transmissão das cedentes para construção de rede de transporte de sinais de telecomunicações. 
III
Na oitiva prévia da Eletrobras, foram feitos questionamentos com o objetivo de permitir a formação de juízo quanto à possibilidade de prejuízo a subsidiárias da Eletrobras em decorrência da prorrogação dos contratos de compartilhamento de fibra ótica ECE-1165/99 e ECE-1166/99.
Passo agora à análise das informações apresentadas pela estatal de energia em resposta a essa oitiva.
III.1. Aluguel das redes de fibras óticas das empresas cedentes abaixo do preço de mercado
Estudos econômicos e financeiros apresentados pela Eletrobras - que incluíram a análise dos valores dos aluguéis de compartilhamento de fibras óticas - demonstraram que a proposta de prorrogação dos contratos ECE-1165/99 e ECE-1166/99 não apresenta valores abaixo dos preços de mercado.
As informações encaminhadas indicam que o preço mensal proposto para o quilômetro do par de fibra ótica se encontra no intervalo entre os valores mínimo e máximo calculados de acordo com as cláusulas originais e reajustes do contrato ECE-1166/99 e dentro da faixa de preço de mercado constante dos relatórios técnicos apresentados pela consultoria especializada contratada.
Portanto, não se vislumbra qualquer prejuízo às empresas cedentes relacionado ao aluguel das redes de fibra ótica.
III.2. Vantajosidade da prorrogação dos contratos ECE-1165/99 e ECE-1166/99 
A Eletrobras afirma que a prorrogação dos contratos em tela busca evitar potencial passivo contencioso decorrente de desentendimentos com o sócio privado da Eletronet e sócios minoritários da Eletropar - com valor superior a R$ 1,5 bilhão e que poderia levar à decretação da autofalência da Eletronet, à migração de clientes-âncora e à quebra de cláusulas de exclusividade de comercialização, entre outras consequências -, bem assim permitir que as cedentes recebam valor superior a R$ 150 milhões pela aquisição de 51% da Eletronet por agente de mercado.
Destarte, essas informações apontam para a vantajosidade da prorrogação dos contratos ECE-1165/99 e ECE-1166/99.
III.3. Não participação das cedentes no processo de prorrogação contratual 
Segundo informou a Eletrobras, em 2018, o Comitê Diretor das Empresas Cedentes - composto por quatro integrantes indicados pelas cedentes, um pela Eletropar e um pela Eletrobras - foi reativado em 2018 com o objetivo de rediscutir o modelo de negócio dos contratos de compartilhamento, dadas as novas condições de mercado, e elaborar termo aditivo de prorrogação da vigência dos contratos em discussão por mais vinte anos.
Conclui-se, assim, que as empresas cedentes estão devidamente representadas no processo de prorrogação dos contratos ECE-1165/99 e ECE-1166/99.
III.4. Prejuízo causado às cedentes com a prorrogação contratual 
A Eletrobras não vislumbra que a prorrogação contratual em discussão venha a causar qualquer prejuízo econômico, financeiro, contratual, operacional ou de outra natureza para as cedentes, em especial pelas informações mencionadas nos itens anteriores. 
A SecexEstataisRJ, que examinou detidamente os dados apresentados, concluiu que não há indícios de prejuízo e entendeu que a prorrogação contratual em discussão poderá trazer receitas para as cedentes, sem alterar significativamente suas operações. A unidade instrutiva destaca que esses aditivos serão chancelados pela Aneel, que verificará os aspectos operacionais e econômicos da prorrogação dos contratos ECE-1165/99 e ECE-1166/99.
Logo, não há indícios de que as empresas cedentes venham a ser prejudicadas com a prorrogação contratual em discussão.
III.5. Prejuízo causado às cedentes durante a vigência original dos contratos  
A Eletrobras afirma que a iniciativa de realização dos aditivos dos contratos em tela criou condições para a concomitante celebração de contrato de confissão de dívida pela Eletronet em favor das cedentes. Afirma que a prorrogação da vigência dos contratos de compartilhamento apresenta vantagens técnicas e financeiras e que a elaboração de instrumentos de confissão de dívidas entre as partes deu tratamento ao problema da inadimplência contratual, permitindo que sejam encontradas condições para a concessão de ampla quitação bilateral em relação aos fatos passados.
A SecexEstataisRJ, apesar de observar que os valores dos potenciais créditos às empresas cedentes e os pleitos da Eletronet junto ao Sistema Eletrobras são controversos, entende que a participação dos interessados nas negociações para prorrogação desses contratos, a anuência da agência reguladora do setor e a contratação de empresas especializadas para análise negocial e jurídica permitirão que as empresas envolvidas obtenham, na medida do possível, os valores que lhes são devidos em razão dos prejuízos que ocorreram durante a vigência original dos contratos ECE-1165/99 e ECE-1166/99.
À vista disso, conclui-se que a prorrogação contratual poderá auxiliar na recuperação de prejuízos anteriores.
III.6. Revogação da autorização da Aneel para a execução dos contratos
A autorização para a celebração dos contratos de cessão deu-se a partir da Resolução Aneel 239/1999. Após o ajuizamento da falência da Eletronet em 2003, decretada com a determinação para continuidade de seus negócios, a Aneel revogou o mencionado dispositivo por meio da Resolução Autorizativa Aneel 2.354/2010, alegando que houve descumprimento do contrato de cessão pela Eletropar desde fevereiro de 2002 e que o inadimplemento dessa empresa inviabilizaria o repasse das receitas à modicidade tarifária.
A Eletrobras entende que, apesar da decretação da falência, a determinação para continuidade dos negócios da Eletronet não configurou a hipótese prevista nos referidos contratos de compartilhamento para justificar seu encerramento prematuro.
Por essa razão, a estatal de energia vem mantendo contato com a Aneel, com vistas a que essa agência reguladora declare, de ofício, a revogação da resolução de 2010 e revalide, em consequência, a resolução que autorizou, na origem, os contratos de compartilhamento.
Observa-se, dessa forma, que a Eletrobras está atuando para a solução do problema.
IV
Em sua representação, a deputada federal Erika Kokay solicitou a suspensão cautelar das tratativas para prorrogação dos contratos ECE-1165/99 e ECE-1166/99, ante a possibilidade de se consumarem eventuais prejuízos aos entes estatais envolvidos.
Inicialmente, aventou-se a existência dos pressupostos da fumaça do bom direito e do perigo da demora, mas, por não haver nos autos elementos suficientes para a adequada formação de juízo sobre a matéria, e em atendimento aos princípios do contraditório e da ampla defesa, autorizei a realização de oitiva prévia da Eletrobras.
Os esclarecimentos apresentados na resposta da estatal de energia, entretanto, não confirmaram as alegações da representante. Demonstraram, ao contrário, que, apesar dos problemas enfrentados durante a vigência original dos contratos de compartilhamento de redes de fibra ótica, cuidados estão sendo tomados - como a contratação de consultoria especializada para realização de simulação de cenários e de avaliações financeiras - para que a prorrogação dessas avenças permita a recuperação de prejuízos anteriores, o evitamento de passivo contencioso e o ganho de receitas pelas empresas cedentes.
Destarte, apesar de presente o pressuposto do perigo da demora - a iminente assinatura dos aditivos de prorrogação dos contratos ECE-1165/99 e ECE-1166/99 -, inexiste a fumaça do bom direito, pois não se confirmou o alegado prejuízo aos entes estatais envolvidos; em decorrência, indefiro a adoção da medida cautelar pleiteada pela representante. 
V
Antes de concluir, informo darem conta as novas informações apresentadas pela Eletrobras de que os contratos em tela foram prorrogados por noventa dias, em decorrência de permanecer pendente a homologação da Aneel para produzir seus efeitos o contrato de cessão, e de que, por meio de despacho, o Ministério da Economia autorizou a celebração dos aditivos de prorrogação dos Contratos ECE-1165/1999 e ECE-1166/1999.
Comunico, também, que deferi a participação do Sindicato dos Trabalhadores nas Indústrias Urbanas, nas Atividades de Meio Ambiente e nos Entes de Fiscalização e Regulação dos Serviços de Energia Elétrica, Saneamento, Gás e Meio Ambiente no Distrito Federal (STIU-DF) no presente processo como amicus curiae.
Por fim, destaco que a análise realizada nos presentes autos se cingiu ao exame dos indícios de irregularidade apontados na representação, não tendo sido realizada qualquer avaliação relacionada ao processo de concessão.
	Ante o exposto, VOTO por que o Tribunal adote a minuta de acórdão que submeto à consideração deste Colegiado.
TCU, Sala das Sessões Ministro Luciano Brandão Alves de Souza, em 19 de agosto de 2020.
ANA ARRAES 
Relatora